臺灣高等法院雄分院刑事判決　　　　　　九十一年度上更(一)字第七三號
　上　訴　人
　即　被　告　甲○○
　指定辯護人　本院公設辯護人　 孫妙岑
右上訴人因盜匪案件，不服臺灣屏東地方法院八十八年度訴字第一五六號中華民國八
十八年六月十日第一審判決（起訴案號：臺灣屏東地方法院檢察署八十八年度偵字第
一三○四號），提起上訴，本院判決後，經最高法院發回更審，本院判決如左：
      主      文
原判決撤銷。
甲○○帶兇器，於夜間侵入住宅強盜；處有期徒刑柒年。
      事      實
一、甲○○意圖為自己不法之所有，於民國八十八年二月五日凌晨四時許，駕駛其所
    有車牌號碼ＷＮ─二六七三號自小貨車，至屏東縣屏東市○○街四十二號附近停
    放，並頭戴滑雪帽，臉掛帶花格子口罩，手持菜刀，蹲在屏東縣屏東市○○街四
    十二號之與其同在菜市場作生意之乙○○住處大門邊，等候乙○○出門時伺機行
    搶。嗣於當日夜間之凌晨四時五分許，乙○○欲出門至市場作生意，甫踏出大門
    ，甲○○即倏然站起，喝令乙○○不能出聲，並趁機將乙○○推進入屋內客廳而
    侵入住宅，旋即一手取出菜刀架在乙○○之脖子上，而施強暴致使其不能抗拒，
    一手拉扯乙○○斜揹之皮包，此時驚動在隔壁房間打玩電腦之乙○○之子卜維欣
    ，卜維欣乃出來探視，而乙○○護子心切，害怕甲○○傷害其子卜維欣，乃囑其
    子勿靠近，並告知甲○○勿庸拉扯，其會主動交付金錢，甲○○始停止拉扯皮包
    ，待乙○○自皮包取出新台幣（下同）二萬七千元交付予甲○○後，甲○○隨即
    駕車離去，乙○○亦隨即追出查看，惟未能看清甲○○所駕自小貨車之車號，乃
    立即由其子卜維欣打電話向警報案。
二、案經屏東縣警察局屏東分局移送台灣屏東地方法院檢察署檢察官偵查起訴。
      理      由
一、訊據上訴人即被告甲○○矢口否認上開強盜犯行，辯稱：該案不是伊做的，伊於
    警訊中會承認係因警員自已寫好筆錄，警察騙伊說不會被關，會判緩刑，要伊與
    他們配合，因我想回家，故配合警方。偵查中坦承也係因伊已答應與警方配合，
    所以就照警訊內容供述，伊並沒有對乙○○強盜財物云云。惟查：（一）右揭被
    告強盜被害人乙○○財物之犯罪事實，業據被告甲○○於警訊及偵查中均坦承不
    諱，並經被害人乙○○於警訊、偵查、原審及院本院前審調查、審理中均指訴甚
    為詳確，其在偵查中指証稱：「．．．他本來將菜刀架在我脖子上，看到我兒子
    出來，就拿菜刀比向我兒子，．．．我怕兒子受到傷害，叫我兒子不要過來。．
    ．．並一直拉著我的皮包，我說你不要拉，我主動拿給你。」等語（偵查卷第八
    頁），又在原審法院審理中証述稱：「當時我要準備作生意，我開門之際，下面
    被推進去，他頭戴鴨舌帽，口戴口罩，但可看到眼睛及聲音我可辨識出來就是被
    告，當時他帶菜刀（不銹鋼）將菜刀架我脖子上，叫我不要太大聲，我就向他講
    不要搶，我拿給他現金約二萬多元都是千元紙幣」等語（原審卷第十四頁），另
    在本院前審中亦指証稱：「他開口叫我不要講話時，我就知道他是誰了，他跟我
    進入屋內，拉扯我的皮包，後來我兒子來，我怕傷到我兒子，我就給他錢了。」
    等語（本院上訴卷第五十五頁）。復經證人卜維欣在偵查、原審及本院前審中到
    庭証稱：當時我在隔壁房間打電腦，突然聽見我媽媽乙○○叫一聲，覺得奇怪，
    就跑到客廳，看見他（指歹徒）用菜刀抵著我母親的脖子，他看見我出來，就拿
    刀對著我，叫我不要過來，我媽怕他傷害我們，就給他二萬多元等語（見八十八
    年七月廿八日本院前審訊問筆錄、八十八年四月十九日原審法院訊問筆錄），雖
    被害人乙○○在警訊中係指訴稱被告自背後搶奪其女用皮包，並未指稱被告有持
    菜刀抵住其脖子強盜其財物等情；惟被害人乙○○在本院前審調查中己証述：「
    我知道是甲○○犯案，有跟警察要求不要寫手拿刀子，不想害甲○○，我原有跟
    警察講說有拿刀子，後來要求警察寫輕一點，（甲○○）確實有拿刀子等語（本
    院上訴卷第六十八頁背面），參以被告與被害人乙○○係同在菜市場經商，被害
    人因而於案發之初，對同為菜販且認識之被告生同情之心，亦屬人情之常，故其
    所稱在警訊中有要求警察寫輕一點等語，應可採信。雖原審訊之證人即製作乙○
    ○訊問筆錄之警員蔡明恭到庭證稱：伊並未問乙○○是否歹徒有否持兇器，故未
    記載等語，但衡情縱証人係因被害人之請求而未將被告有持刀強盜之情記載，其
    到庭作証亦不會直承自己未據實記載筆錄失職情事，又核證人卜維欣亦明確證稱
    歹徒確有持刀抵住乙○○之脖子無訛，是堪認被害人乙○○嗣在偵查及原審、本
    院前審中所指訴之被告有持菜刀抵住其脖子等情始符事實，被告在警訊、偵查中
  僅承認有徒手搶奪被害人之皮包云云，則屬避重就輕之情。再查，被害人乙○○
    於警訊中雖稱歹徒所駕車號後面阿拉伯數字為一四九三號，雖與上訴人甲○○所
    駕駛之車牌號碼ＷＮ─二六七三號自小貨車號牌不符，惟本件案發時間乃在冬天
    之凌晨四時許，時仍屬晨間日出前，視線不清及甫遭強盜匆忙驚慌中，被害人乙
    ○○驚魂未定之際，不易清辨識所致，自不能以其所指車號不符即認指訴被害
    情節不實。又被害人乙○○嗣並明確指認對其強盜財物之人為被告甲○○，其指
    訴稱：「他頭戴鴨舌帽，口戴口罩，但可看到眼睛及聲音我可辨識出來就是被告
    」（原審卷第十四頁）、「我認識甲○○，他常到我娘家玩，他跟我姪子陳志成
    同年紀，都一起玩，且他在果菜市場「小賣」，我是「大賣」，原也認識．．．
    他開口叫我不要講話「惦惦」（台語），我就知道是誰了等語（見本院上訴卷第
    五十四頁背面、五十五頁）。另於偵查及原審中指稱：事後伊告訴伊姪子陳志成
    ，陳志成跟他朋友黃一雄去找甲○○出來，甲○○有向我承認是他搶的，他希望
    我不要報案，他會賠我錢等語。核與証人陳志成在本院前審中所証稱：「我們在
    家前喝酒，我二姑乙○○來我家說歹徒聲音、形狀很像甲○○，我朋友黃一雄就
    說要去找甲○○來問問看，他來了以後，我們問甲○○我二姑被搶那件事是不是
    你做的，他說是的」「（問：當時甲○○確實有承認乙○○被搶的案子是他做的
    ﹖）有，他還說要跟我們處理，我跟他說他自己跟我二姑講」、「當時我二姑也
    在旁邊」、「他承認完，我叫他跟我二姑談，問她要不要原諒他，談完，我二姑
    有跟我說他說搶多少錢，要還多少錢的」、「（後來甲○○講說他誤會了，是他
    誤為質問他與別人的老婆通姦的事，他才承認，是否如此？）我有明確問他我二
    姑的搶案是不是他做的，他跟別的女人的事，我從來都不曉得」、「（他有無與
    別的女人通姦？）我怎知道，女人的問題是在屏東地院開庭時才聽他講的」等語
    （見本院上訴卷第一五七至一五八頁訊問筆錄）。以及証人黃一雄所証述稱：「
    那天我經過陳志成門前，陳志成邀我進去坐，喝了幾瓶啤酒，聊到這件事，他說
    他二姑來說這件事好像是甲○○做的，我認識甲○○，就去他家找他來，我跟他
    說如是他做的就道歉了事，後我跟其他客人泡茶，沒有親耳聽見甲○○有無承認
    ，是事後才聽陳志成說甲○○有承認」「我有聽到甲○○要走的時候說錢要還給
    乙○○，詳細情形我不清楚」等語相符（見本院上訴卷第一五八至一五九頁訊問
    筆錄），再參酌被告在原審審理中並供承伊確有在被害人乙○○及陳志成面前承
    認犯案及承諾賠償等情（原審卷第四十一頁），堪認被害人乙○○因與被告在同
    一菜市場販賣菜而熟悉被告之身形及聲音，因而指認出係被告犯案，乃委請亦
    認識被告之其姪子陳志成前去質問被告，被告遂在乙○○、陳志成面前承認犯案
    並願賠償等情，且衡情被告若非確犯本件強盜案，豈會在經認識之人指認質問下
    即承認犯案。再者，被告於偵訊時所選任辯護人許銘春律師在原審及本院前審中
    到庭証稱：伊並未要求甲○○要承認與被害人互相配合，以取得緩刑之機會，反
    係告知甲○○若真的沒有搶，則實話實說，我盡力為其辯護，他起初否認，後來
    他又突然跟我說他不想翻供了，怕他翻供會被檢察官收押，乙○○更會咬死他，
    我要他考慮清楚，他還是堅持他不翻供了，我只好尊重他的決定等語（見本院上
    訴卷第一一二至一一四頁訊問筆錄、八十八年四月十九日原審審判筆錄），並有
    許銘春律師八十八年四月廿九日在原審之陳述狀附在原審卷可稽，參以強盜罪所
    涉刑罰極重，此為具普通知識之一般人皆知之事實，衡情，本件若非被告所為，
    焉有毫無緣由即向被害人坦承犯案後，又在犯罪偵查機關調查時之警訊及偵查中
    （且有選任辯護人可諮詢意見之情況下）均坦承犯行之可能。綜上，被告事後一
    再以「為配合警方辦案，以為會被判緩刑不會被關」、「他們好像要打我，為了
    保護自己離開才承認」等語翻異前供，顯係為推卸刑責，自不足採。（二）且本
    件案發後係經警查訪發現被告有涉案嫌疑，乃通知被告到屏東縣警察局屏東分局
    訊問，被告甲○○在警訊中有承認犯本案，亦有表示悔意等情，亦據証人即承辦
    警員許基福、廖仁偉在本院前審中証述明確，又被告於警訊中坦承有做該案後，
    並帶同警員至其燒燬犯案當時所戴之滑雪帽、口罩之地點及停放自小客車之處指
    認，並在現場照相存證等情，業據証人廖仁偉在本院前審中証述在卷（本院上訴
    卷第六十六至六十七頁），並有相片四幀可稽。又本件經本院前審將被告送測謊
    結果，關於問題：（一）乙○○財物被搶案件不是渠做的；（二）搶劫乙○○財
    物者另有他人；（三）案發當天渠沒有持刀進入乙○○住宅客廳，經測試上訴人
    均呈情緒波動反應，應係說謊，此有法務部調查局八十八年九月十七日（８８）
    陸（三）字第八八一七四○五四號鑑定通知書可稽，按測謊鑑定，係依一般人在
    說謊時，會產生遲緩、緊張、恐懼、不安等心理波動現象，乃以科學方法，由鑑
    定人利用測謊儀器，將受測者之上開情緒波動反應情形加以紀錄，用以判別受測
    者之供述是否真實。故測謊鑑定，倘鑑定人具備專業之知識技能，所測試之問題
    及其方法又具專業可靠性時，該測謊結果，如就否認犯罪有不實之情緒波動反應
    ，雖不能採為有罪之唯一證據，但非無證據能力，仍得供裁判之佐證，其證明力
    如何，事實審法院自得依職權自由判斷。（最高法院九十年台上字第五九三號判
    決可資參照），本件參酌前揭測謊鑑定結果與被害人指訴及証人之証述情節，應
    認被告事後矢口否認犯罪及所為上開辯解均係卸責之詞不足採信。綜上所述，本
    件事證明確，被告強盜犯行已堪認定。
二、被告行為後，懲治盜匪條例法律已經總統於九十一年一月三十日公布廢止，刑法
    第三百三十條加重強盜罪並經修正公布。被告盜匪行為在懲治盜匪條例未公布廢
    止前，依被告行為時所適用之法律而言，該條例為修正前前刑法（指民國九十一
    年一月三十日修正、增訂之刑法）之特別法，依特別法優於普通法之法律適用原
    則，自應適用懲治盜匪條例論處，無適用普通刑法之餘地。又懲治盜匪條例之廢
    止，與刑法強盜、擄人勒贖及其結合犯等相關條文之修正及增訂，係經立法院於
    同日三讀通過，並經總統於九十一年一月三十日同日公布施行。考其立法之目的
    ，在以修正後之刑法取代上開條例，避免修正前之刑法發生中間法之效力。故懲
    治盜匪條例雖曰廢止，然因廢止前後，被告行為在行為時至裁判時，均有刑罰規
    定，該條例之廢止，自屬刑法第二條第一項之行為後法律有變更，而非刑事訴訟
    法第三百零二條第四款、第三百八十一條、第三百九十三條第四款所稱之刑法「
    廢止」，亦無所謂因該條例之廢止而應回復適用修正前刑法相關條文之餘地。故
    依上說明，被告盜匪行為，依刑法第二條第一項規定，並參酌二十五年上字第二
    六七號、二十八年上字第二三九七號、五十一年台上字第二一七九號諸判例意旨
    ，自應就被告行為時有效之懲治盜匪條例與裁判時已修正之刑法予以比較適用。
    至被告行為時修正前之刑法相關條文，既不因上開條例廢止而回復，又非中間法
    ，即無所謂比較適用問題。而修正後之刑法第三百三十條第一項加重強盜罪法定
    刑為七年以上有期徒刑；與懲治盜匪條例第五條第一項第一款規定比較，依刑法
    第二條第一項規定，自應適用修正後之現行刑法第三百三十條第一項規定論科。
    故核被告帶兇器（菜刀）於屬日出前之夜間（凌晨四時許）侵入住宅犯強盜罪
    ，係犯修正後現行刑法第三百三十條第一項之加重強盜罪。檢察官起訴認係犯懲
    治盜匪條例第五條第一項第一款之罪，尚有未合，惟起訴之基本事實同一，爰予
    變更起訴法條。
三、原審予以論科，固非無見，惟查（一）本件查獲被告之經過，據証人即管轄派出
    所（海豐派出所）主管黃善安証稱：案發追查探訪數日後，聽聞甲○○涉案，就
    打電話通知他到派出所，是我打電話的等語（見本院上訴卷第一二六頁背面），
    復在本院調查中証述稱：「被害人乙○○到派出所報案時，他有說懷疑是被告做
    的，我有去被告家中拜訪他，我帶被告到派出所訊問，但是被告否認，所以我就
    讓他回去了，屏東分局刑事組廖仁偉打電話給我，他說應該是被告做的沒有錯，
    請被告到派出所等候他來，所以我就打電話給被告，要被告到派出所，後來被告
    有自己到派出所」等語（本院卷第二十九頁）。是本件既係警察追查探訪數日後
    已查得被告甲○○涉案嫌疑甚重，才打電話通知被告到派出所接受問，則本件被
    告應非係在犯罪未被發覺前自首，原審認被告甲○○係自首並依法減輕其刑，自
    有違誤；（二）又本件強盜之金額，據被告人甲○○於警訊中供稱是二萬七千元
    左右（見警卷第一頁背面），被害人乙○○也指稱是二萬餘元，應以被告所供承
    二萬七千元為可採，原審判決認定強盜所得金額為二萬元，亦有未合，（三）原
    審判決未及就懲治盜匪條例經公布廢止，及刑法加重強盜罪修正而予以新舊法之
    比較適用，同有未合。被告甲○○上訴意旨矢口否認強盜犯罪，雖無理由，惟原
    判決既有前揭可議之處，自應予撤銷改判。爰審酌被告甲○○之前無犯罪前科紀
    錄之素行，有台灣高等法院被告全國前案紀錄表可稽，其犯本件強盜所得財物僅
    約二萬七千元，惟犯後飾詞否認，未見坦承悔悟之情等一切情狀，量處被告如主
    文第二項所示之刑。又本件被告並非係自首，原審認係自首，適用自首之法律予
    以減輕其刑，乃適用法條不當而撤銷，依刑事訴訟法第三百七十條但書規定，本
    院自得諭知較原審為重之刑，附此明。至被告犯本件強盜案所持之菜刀一把，
    因被告否認持有菜刀，尚乏証據足証係被告所有之物，且亦未扣案，為免執行之
  困難，爰不宣告沒收，併明之。
據上論結，應依刑事訴訟法第三百六十九條第一項前段、第三百六十四條、第二百九
十九條第一項前段、第三百條、第三百七十條但書，刑法第二條第一項前段、第三百
三十條第一項，判決如主文。
本案經檢察官彭南雄到庭執行職務
中    華    民    國     九十一     年       七       月      二十九    日
                              臺灣高等法院高雄分院刑事第三庭
                                  審判長法官  周賢銳
                                        法官  謝宏宗
                                        法官  莊崑山
右正本證明與原本無異。
如不服本判決應於收受本判決後十日內向本院提出上訴書狀，其未述上訴理由者，
並得於提起上訴後十日內向本院補提理由書狀（均須按他造當事人之人數附繕本)「
切勿逕送上級法院」。
                                      書記官  邱麗莉
中    華    民    國     九十一     年       八       月       五       日
附錄  本判決論罪科刑法條
刑法第三百三十條：
犯強盜罪而有第三百二十一條第一項各款情形之一者，處七年以上有期徒刑。
前項之未遂犯罰之。
                                                         Ｋ
